【裁判字號】    98,重訴,7
【裁判日期】    980414
【裁判案由】    侵權行為損害賠償
【裁判全文】
臺灣臺南地方法院民事判決               98年度重訴字第7號
原      告  臺灣土地銀行股份有限公司
法定代理人  戊○○
訴訟代理人  楊淑惠律師
被      告  甲○○
                      （ 現於臺灣台南監獄執行中）
            丁○○
            乙○○
前二人共同
訴訟代理人  呂蘭蓉律師
            涂欣成律師
            李季錦律師
            洪梅芬律師
被      告  丙○○
訴訟代理人  蔡錫欽律師
上列當事人間請求侵權行為損害賠償事件，經本院於民國98年3
月31日言詞辯論終結，判決如下：
    主  文
原告之訴及假執行之聲請均駁回。
訴訟費用新台幣貳拾肆萬壹仟捌佰元由原告負擔。
    事實及理由
一、被告沈振輝受合法通知，無正當理由未於言詞辯論期日到場
    ，核無民事訴訟法第 386條所列各款情形，爰依原告之聲請
    ，由其一造辯論而為判決。
二、本件原告起訴主張：
（一）被告甲○○於民國（下同）85年10月23日起擔任原告台灣
      土地銀行新市分行（下稱原告新市分行）經理（91年1月
      16日退休離職），綜理該分行放款（授信、徵信）、存款
      、行政等所有業務；被告丁○○於85年10月至89年5月31
      日間擔任該分行領組，負責主辦該分行放款徵信業務；被
      告乙○○於85年10月至88年5月間係該分行領組，兼主辦
      放款授信業務；被告丙○○於85年10月至87年10月間係該
      分行徵信業務承辦行員，係受該分行委託處理放款（授信
      、徵信）業務之人，均為原告新市分行處理事務之人。87
      年3 月間，高雄市「林迦建設有限公司」（下稱林迦公司
      ）之負責人王珪璋，經由友人介紹以新台幣（下同）
      125,670,000元，約定向張褔來購買坐落台南縣白河鎮○○段第512號等6筆土地欲建屋出售（土地分別登記於張福
      來之妻蔡雅描及其女張靜儀、張靜如、張麗芬等人名下，
      共計約2054坪，每坪售價換算約6萬元），因張福來前因
      出售土地向原告新市分行申請貸款16,600,000元，郭桂林
      、張福來因認向該分行申請貸款順利，遂介紹王珪璋至該
      分行以前揭購地設定抵押權為擔保，申請購置建築用地貸
      款。王珪璋因而獲悉該分行經理核放貸款權限，個人戶係
      3千萬元，如欲以申貸金額支付前揭購地價款，則須共以4
      人名義申貸，又因其個人有貸款延遲繳息紀錄，債信不佳
      ，且林迦公司已甚久未推出建屋案且尚停業中，王珪璋遂
      邀友人劉希玲共同投資，以劉希玲擔任負責人之慶祥建設
      公司為該地建屋之起造人，並由劉希玲徵得其女丁慧屏同
      意充當向銀行申貸之名義人。另王珪璋再徵得友人洪天盛
      及妻舅王清達同意，均充當向銀行申貸之名義人。王珪璋
      則於87年4月4日，正式與張福來簽訂總價125,670,000元
      之不動產買賣契約，並指定將前開土地分別移轉登記於王
      清達、洪天盛、劉希玲、丁慧屏等人名下。
（二）87年5月19日，王珪璋與當時擔任林迦公司副總經理之蔡
      文欽，由張福來、郭桂林陪同前往原告新市分行，與被告
      甲○○、丁○○、乙○○、丙○○等銀行人員商談以前開
      土地為擔保申請貸款事宜。詎被告甲○○、丁○○、乙○○、丙○○等人竟意圖為林迦建設公司不法之利益，基於
      背信及行使業務登載不實，而違背任務為放貸，致生損害
      於原告新市分行之犯意聯絡。嗣張福來、王珪璋皆於商談
      中向被告甲○○、丁○○、乙○○、丙○○等銀行人員，
      表明供以借款擔保之前開土地係以每坪60,000元購得，希
      望被告甲○○儘可能核准較高額之放貸金額。詎被告甲○○明知按依原告頒訂之「台灣土地銀行不動產融資作業要
      點」規定，在辦理有關「購置建築用地」放款方面，須按
      所購土地查估價值之9成，且未超過其取得成本之7成範圍
      內核給擔保放款，而王珪璋以每坪60,000元購地之取得成
      本核計，至多每坪僅能以42,000元（取得成本之7成）核
      貸，竟意圖損害原告新市分行之利益，同意以每坪核貸
      50,000元給王珪璋，並於該分行內，指示被告丁○○、乙○○、丙○○，以每坪50,000元之核貸條件配合辦理相關
      放款授信、徵信事宜。
（三）被告丙○○為配合被告甲○○所指示每坪50,000元之核貸
      條件，依據擔保品核貸鑑估必須扣除土地增值稅之規定，
      估算該土地買賣成交價格為每坪125,000元，並告知蔡文
      欽須提出不動產買賣契約書供其辦理徵信。蔡文欽告知王
      珪璋後，渠二人明知未得地主張福來等人同意，於87年5
      月下旬至同年6月中旬期間，委由不知情之不詳姓名刻印
      業者，偽刻「張福來」等人之印章各1枚，復委請不知情
      之某人書寫不實價款內容，而偽造該4份不動產買賣契約
      書之私文書，並蓋用上開偽造印章，而偽造張福來等之印
      文。王珪璋及蔡文欽於87年6月中旬，以前揭新興段6 筆
      土地及由該6筆土地分割出之地號為第512之8號、第512
      之9號土地2筆為擔保品，共同行使前開偽造之不動產買賣
      契約書，持向原告新市分行申請購置建築用地放款，而原
      告新市分行不知情放款經辦人員於收受王清達、洪天盛、
      劉希玲、丁慧屏等4人申貸後，即將該案層轉主辦、副理
      、經理核定，並依內部流程交由徵信承辦員（即被告丙○○）辦理徵信調查及查估擔保品時價，其中關於辦理前揭
      擔保土地調查估價部分，被告丙○○、丁○○、乙○○均
      明知前揭土地每坪實際買賣價格為60,000元，而與被告甲○○、丁○○、乙○○共同基於偽造文書之犯意聯絡，由
      被告丙○○於其業務上所掌管借款人分別為王清達、洪天
      盛、劉希玲、丁慧屏之「台灣土地銀行辦理不動產擔保放
      款調查報告及授信審核書」之調查報告擔保品明細表欄記
      載「依實際買價每坪125,000元查估」及於該報告綜合意
      見欄則註記前揭供擔保土地之不實買賣價格等不實事項，
      再由被告丁○○在徵信報告部分之主辦欄位上蓋章表示同
      意。復因被告丙○○係以土地實際買賣價格作為前揭土地
      時價之查估依據，依原告銀行修正頒佈之「台灣土地銀行
      授信擔保品調查估價要點」第11條第2項之規定，該土地
      之估價尚應提經原告新市分行之授信審查小組共同審查，
      被告丙○○遂於授信審查紀錄表上填載：「以上土地取得
      成本每坪125,000元並扣除增值稅查估」等事項，並將該
      不實資料提交原告新市分行放款審議小組審查，致使其他
      不知情小組成員（副理郭常龍、張文村、洪幸吟）與兼小
      組成員之被告乙○○、丁○○、丙○○一致決議通過該案
      擔保土地之查估值，足以生損害於原告銀行對於放款擔保
      品徵信之正確性。之後，前揭「不動產擔保放款調查報告
      及授信審核書」、「授信審查紀錄表」連同相關貸款資料
      則向上呈報，再由被告丁○○於調查報告之主辦欄位蓋章
      ，被告乙○○於授信審核書之主辦欄位蓋章而均表同意，
      致使不知情副理郭常龍亦在上開書面上蓋章。被告甲○○
      則於87年6月25日，批示核定准貸洪天盛27,120,000元，
      87年6月30日核貸王清達25,500,000元，劉希玲
      23,400,000元，丁慧屏26,200,000元，合計102,220,000
      元。原告新市分行即於87年7月9日放款支付前揭款項予王
      珪璋。被告甲○○、丁○○、乙○○、丙○○4人因本件
      違法超貸犯行所涉之偽造文書、背信罪等，業經判決有罪
      確定。
（四）按「因故意或過失，不法侵害他人之權利者，負損害賠償
      責任」、又「數人共同不法侵害他人之權利者，連帶負損
      害賠償責任」、且「受任人因處理委任事務有過失，或因
      逾越權限之行為所生之損害，對於委任人應負賠償之責。
      」民法第184條第1項、第185條第1項、及第544條分別定
      有明文。被告甲○○、丁○○、乙○○、丙○○4人分係
      原告新市分行之經理、領組、放款授信承辦人員，均係受
      原告新市分行之委託從事授信放款業務之人，其等明知放
      款授信應遵循內部「台灣土地銀行不動產融資作業要點」
      之相關規定辦理，以降低貸款未能按時繳付利息，及未獲
      清償而聲請法院拍賣抵押物，因拍定價格遠低於市價而不
      能獲完足清償之風險，竟故意違反規定，以提高擔保物買
      賣價格，而依該不實之買賣價格為估價依據，超額核貸予
      王珪璋，明顯違背其任務，並致原告新市分行無法回收高
      達46,501,990元超額貸款債權之損害；另被告甲○○、丁○○、乙○○、丙○○4人係受原告新市分行委任處理事
      務，貸放款業務亦為渠等處理事務之範圍，渠等竟違背任
      務濫行違法查估，致原告新市分行受有損害。準此，原告
      依上開規定請求被告甲○○、丁○○、乙○○、丙○○4
      人連帶給付上開金額之損害賠償，洵屬有據。
（五）末查，本件違法超貸金額固為46,501,990元，然本件共同
      侵權行為之被告除本件之被告甲○○、丁○○、乙○○、
      丙○○4人外，尚有王珪璋、蔡文欽2人，今原告乃就被告
      甲○○、丁○○、乙○○、丙○○4人應連帶賠償數額
      31,001,327元作為本件請求金額（即46,501,990元（即所
      高估貸款金額）÷6（原共同侵權行為人數）×4（本件被
      告人數）＝31,001,327元）。原告原欲以三千萬元之數額
      作為本件起訴之請求。然，因被告丙○○前業已和原告協
      議暫以400萬元和解，此有協議書可稽，故茲將本件請求
      金額扣除該400萬元，即以26,000,000元作為本件起訴之
      請求，附此敘明。
（六）按「因侵權行為所生之損害賠償請求權，依民法第197條
      第1項規定，雖因2年間不行使而消滅，但查所謂知有損害
      ，非僅單純知有損害而言，其因而受有損害之他人行為為
      侵權行為，亦須一併知之，僅知受損害及行為人，而不知
      其行為之為侵權行為，則無從本於侵權行為請求賠償，時
      效即無從進行。」（最高法院46年台上第34號判例參照）
      。查就本件違法超貸之刑事部分係於「96年11月13日」始
      為第二審判決，另檢察官就被告甲○○、丁○○、乙○○
      3人上訴第三審，最高法院則遲於「97年4月25日」為宣示
      判決，該刑事案件始為確定，是原告於本案之刑事判決確
      定前，固知受損害及行為人，惟原告並不確認甲○○、丁○○、乙○○、丙○○4人之行為係為侵權行為。從而，
      原告於「98年1月8日」提起本件訴訟，請求被告甲○○、
      丁○○、乙○○、丙○○4人按依侵權行為相關規定請求
      連帶賠償，自未罹於消滅時效。
（七） 本件除被告丙○○願分擔賠償400萬元外，原告並無免除
       被告丙○○及其他連帶債務人之賠償責任，原告與被告
       丙○○96年9月12日所簽立協議書第一項載明：「本案民
       事責任『暫』以1,600萬元為協議和解金額，甲方（即被
       告丙○○）願分擔賠償其中400萬元，但乙方（即原告）
       保留對甲方（即被告丙○○）就超過1,600萬元部分，另
       行提起民事訴訟之權利。」可明原告僅同意「暫」以
       1,600 萬元與被告丙○○協議和解金額，惟原告對被告
       丙○○就超過1,600萬元部分，亦得另行提起民事訴訟請
       求；又縱原告就原協議和解金額（1,600萬元）同意被告
       丙○○分擔賠償其中400萬元，但原告與被告丙○○96年
       9月12 日所簽立協議書第一項業已明文約定「即原告保
       留對被告丙○○就超過1,600萬元部分，另行提起民事訴
       訟之權利。」是原告並無拋棄對被告丙○○就其分擔額
       （400萬元）超過之數額及其他連帶債務人之請求，即原
       告自無免除被告丙○○及其他連帶債務人之賠償責任至
       明。
（八）被告甲○○於本件貸款事件發生時，係擔任原告新市分行
      經理，綜理該分行放款（授信、徵信）、存款、行政等所
      有業務，是被告甲○○於處理事務時，非無獨立之裁量權
      甚明，則被告甲○○係以委託其處理事務為目的，屬於委
      任契約，並非以服勞務為目的之僱傭契約，於本件貸款事
      件發生時，被告丁○○擔任原告新市分行領組，負責主辦
      原告新市分行放款徵信業務；被告乙○○係原告新市分行
      領組，兼主辦放款授信業務；被告丙○○係原告新市分行
      徵信業務承辦行員，係受原告新市分行委託處理放款（授
      信、徵信）業務之人，均為原告新市分行處理事務之人。
      又按依中華民國銀行公會會員徵信準則第28條規定：「徵
      信之結果應彙集整理，充分檢討，並把握重點，以客觀立
      場公正分析。」、第36條規定「徵信人員應對所作之徵信
      報告，就徵信當時狀況及其所能知悉之事項負其責任。」
      。足見被告丁○○、乙○○、丙○○等3人所擔任原告新
      市分行放款之承辦人，其業務範圍包括審核、徵信借款人
      資格，同時負有查估、鑑價抵押擔保之物品之權責，而依
      原告頒訂之「台灣土地銀行不動產融資作業要點」規定，
      在辦理有關「購置建某用地」放款方面，須按所購土地查
      估價值之9成，且「未超過其取得成本之7成範圍內」核給
      擔保放款，並非單純依原告新市分行之指示而為，雖上開
      查估結果，最後仍應由經理核定，惟在被告丁○○、乙○○、丙○○等3人辦理放款權責之內，仍具有獨立審核及
      查估裁量之權限，至為灼然。依最高法院判決意旨，被告
      丁○○、乙○○、丙○○等3人與原告間，就系爭貸款業
      務亦存有委任關係，亦堪認定，此與單純受指示而為之情
      形有異。
（九）並聲明：告甲○○、丁○○、乙○○、丙○○應連帶給付
      原告26,000,000元，及自起訴狀繕本送達之翌日起至清償
      日止，按年利率百分之五計算之利息。願供擔保，請准宣
      告假執行等語。
三、被告甲○○答辯以：
（一）主張時效抗辯，被告不是委任關係是僱傭關係。當初原告
      銀行需要很多業務，被告並沒有拿到任何好處，因為根據
      地主實際買賣的價款來查估、放款，是根據總行的規定來
      處理。查估小組也是按分行經過總行的決定來成立的。被
      告認為原告銀行自己有過失。利息如按照週年利率百分之
      9.5計算，銀行也有利息收入1,600多萬元，這部分也要扣
      除，可由原告銀行提供數據。如果要負賠償責任的話，要
      由放款審議小組之成員六人及原告總行負全部的責任，因
      成員六人在高分院有作證，經理及被告沒有作指示每坪以
      5萬元配合貸款，小組的召集人副理也作證查估的價額相
      當合理，貸款的查估副理有最後的決定權，反而經理不能
      參與小組的查估，所以被告沒有權利事先決定貸款的金額
      。總行的部分也有稽核室的人員來查核，還有複審中心、
      駐區稽核等三個單位到土地銀行新市分行查帳，結果都沒
      有缺失，所以他們需要負責任。
（二）聲明：如主文第1項所示。
四、被告丁○○、乙○○答辯以：
（一）本件原告請求依約定利率（年息9.5％）計算之利息財產
      損害並無理由：查原告主張以年息9.5％計算財產損害利
      息，惟9.5％為原告與訴外人王珪璋等人之約定放款利率
      。本件訴訟標的為侵權行為或債務不履行損害賠償之債，
      原告以他人之約定利率9.5％計算財產損害利息，顯無理
      由。再者，原告請求之損害賠償金額係不應貸與而超貸之
      部分，豈能以貸款利息為計算損害之利息。
（二）原告與被告並非委任關係：查被告丁○○於85年10月至89
      年5月31間擔任土銀新市分行領組；被告乙○○亦為土銀
      新市分行領組。本件「林迦建設有限公司」貸款案之核定
      ，依土地銀行84年12月30日以總專一字第28708號函修正
      頒佈之「台灣土地銀行授信擔保品調查估價要點」第11條
      第2項之規定，該土地之估價尚應提經土銀新市分行之授
      信審查小組共同審查。而被告丙○○於授信審查記錄表上
      填載「以上土地取得成本每坪125,000元並扣除增值稅查
      估」，經土銀新市分行放款審議小組審查決議一致通過（
      臺灣土地銀行82總業四字第17524號函），始能向上呈報
      ，副理、經理均於其上蓋章表示同意。被告丁○○、乙○○兩人並無自行裁量決定放款之權限，對於放款業務之處
      理亦無相當之獨立性，故依最高法院見解，原告與被告丁○○、乙○○之關係並非委任關係。
（三）原告與被告屬僱傭關係，被告並無違反僱傭契約：被告丁○○、乙○○因對於貸款案之准駁，並無相當之獨立性暨
      裁量空間，故並非屬於委任契約，而屬於「為他方服勞務
      」之僱傭契約。被告丁○○、乙○○並無違反僱傭契約：
      查僱傭契約係一方於一定或不定之期限內為他方服勞務，
      他方給付報酬之契約。系爭貸款案按照土銀規定，須先由
      土銀新市分行放款審議小組審查全體一致並投票通過該案
      擔保土地之查估值，之後由被告丁○○於調查報告之主辦
      欄為蓋章，乙○○於授信審核主辦欄位蓋章，故被告丁○○、乙○○係依照授信審議小組一致的決議為之，並無違
      反僱傭契約服勞務之規定，故原告主張債務不履行之損害
      賠償責任並無理由。
（四）原告主張侵權行為損害賠償請求權並無理由：被告丁○○
      、乙○○被判處背信罪誠屬冤抑：縱使鈞院依刑事判決認
      定有侵權行為，惟原告之侵權行為請求權亦已罹於時效消
      滅：按民法第197條規定第1項規定「因侵權行為所生之損
      害賠償請求權，自請求權人知有損害及賠償義務人時起，
      二年間不行使而消滅。自有侵權行為時起，逾十年者亦同
      」。查本件核貸款項案件於87年6月25日核准貸款至今已
      逾十年，縱使有侵權行為存在，請求權亦已罹於時效消滅
      。
（五）並聲明：如主文第1項所示，並陳明如受不利之判決，願
      供擔保請准免予假執行。
五、被告丙○○則辯以：
（一）按「因侵權行為所生之損害賠償請求權，自請求權人知有
      損害及賠償義務人時起，二年間不行使而消滅。自有侵權
      行為起，逾十年者亦同。」民法第197條第1項定有明文。
      本件原告係依侵權行為損害賠償請求權提起訴訟，自有上
      開法條之適用。查依原告之主張，被告之侵權行為時間為
      87年3月至7月間，且依台灣高雄地方法院90年度訴字第
      1792號刑事判決之記載：「起訴案號台灣高雄地方法院檢
      察署90年度偵字第13254號、13507號」，台灣高雄地方法
      院第一審判決係93年5 月11日，由此可知，原告至遲於89
      、90年間已知有損害及賠償義務人，原告遲至98年1月8日
      始提起本件訴訟，其請求權應早已逾二年之請求權時效而
      消滅，是原告之損害賠償請求，洵無理由。
（二）按數人共同不法侵害他人之權利者，連帶負損害賠償責任
      ；又債權人向連帶債務人中之一人免除債務，而無消滅全
      部債務之意思表示者，除該債務人應分擔之部分外，他債
      務人仍不免其責任，為民法第185條第1項、第276條第1項
      所明定。和解如包含債務之免除時，自有上開規定之適用
      ，最高法院94年度台上字第614號裁判意旨可參。本件被
      告丙○○業於刑事案件審理期間，即96年9月間已與原告
      達成以400萬元之民事賠償和解之協議，此有和解書影本
      一份可稽。準此，揆諸上開裁判意旨所揭，依和解本旨所
      示，原告已免除被告丙○○與其他連帶債務人連帶賠償之
      責任，僅於其分擔額部分負責，即被告丙○○於96年9月
      間以總額1600萬元之4分之1，與原告達成400萬元之民事
      賠償和解之協議，即以此為計算之基準。依上開和解書之
      本旨，被告丙○○僅分擔賠償總額之4分之1，已如前述，
      且被告鄭順榮已依上開和解內容自97年1月起扣薪3分之1
      迄今計給付150萬元，被告丙○○既已與原告和解，原告
      自不得起訴向被告丙○○請求連帶給付2,600萬元。退步
      言，縱使上開超貸部分計算有誤，超過被告丙○○和解之
      1,600萬元部分，依上開和解內容本旨，被告丙○○亦僅
      對於超過1,600萬元部分分擔4分之1。
（三）依原告頒布之【台灣土地銀行不動產融資作業要點】規定
      ，有關辦理【購置建築用地】之放款額度，須在擔保品查
      估價值九成範圍內核貸，但最高以所購買之土地取得費用
      成本七成為限。亦即土地融資最高限額以土地取得費用七
      成為限，本件土地融資貸款實際取得成本為每坪6萬元，
      依上開作業要點規定，最高以取得成本七成即4萬2千元為
      原告准予核貸最高限額，而本件被告等以每坪5 萬元以予
      核貸，其每坪超貸8千元，共計2054坪，即16,432,000 元
      ，此於刑事案件最高法院94年度上更一字第374 號刑事判
      決為如此之認定。
（四）並聲明：如主文第1 項所示，並陳明如受不利之判決，願
      供擔保請准免予假執行。
六、原告主張：被告甲○○於85年10月23日擔任原告新市分行經
    理，綜理該分行放款（授信、徵信）、存款、行政等所有業
    務；被告丁○○於85年10月至89 年5月31日間擔任該分行領
    組，負責主辦該分行放款徵信業務；被告乙○○於85年10月
    至88年5 月間係該分行領組，兼主辦放款授信業務；被告丙○○於85年10月至87年10月間係該分行徵信業務承辦行員，
    87年4 月間，因林迦公司之負責人王珪璋欲建屋出售乃向張
    褔來購買坐落台南縣白河鎮○○段第512號等6筆土地，並指
    定將前開土地分別移轉登記於王清達、洪天盛、劉希玲、丁
    慧屏等人名下。王珪璋於87年6月中旬，以前揭新興段6筆土
    地及由該6筆土地分割出之地號第512之8 號、第512之9號土
    地2 筆為擔保品，持向原告新市分行申請購置建築用地放款
    ，經被告等人承辦查估後，由被告甲○○於87年6 月25日，
    批示核定准貸洪天盛27,120,000元，87年6 月30日核貸王清
    達25,500,000元，劉希玲23,400,000元，丁慧屏26,200,000
    元，合計102,220,000 元，並撥入上開借款人所有之帳戶等
    情。此有原告提出台灣高雄地方法院90年度訴字第1792號刑
    事判決、台灣高等法院高雄分院93年度上訴字第607 號、94
    年度上更（一）字第374 號刑事判決、最高法院判決97年度
    台上字第1790號刑事判決等件在卷可稽，並經本院調閱上開
    案卷核閱相符，復為被告所不爭執，應堪信實。又被告甲○○、丁○○、乙○○、丙○○4 人因本件違法超貸犯行所涉
    之偽造文書、背信罪等，業經判決「甲○○共同為他人處理
    事務，意圖為第三人不法之利益，而為違背其任務之行為，
    致生損害於本人之財產，處有期徒刑貳年。丁○○、乙○○
    共同為他人處理事務，意圖為第三人不法之利益，而為違背
    其任務之行為，致生損害於本人之財產，各處有期徒刑壹年
    肆月，均減為有期徒刑捌月。丙○○共同為他人處理事務，
    意圖為第三人不法之利益，而為違背其任務之行為，致生損
    害於本人之財產，處有期徒刑壹年貳月，減為有期徒刑柒月
    ，緩刑參年。」確定在案。原告主張本件分別由被告等4 人
    經手之貸款案件，借款人未全數清償，致其受有損害之事實
    ，堪信真正。
七、原告主張「本件違法超貸之刑事部分係於96年11月13日始為
    第二審判決，另檢察官就被告甲○○、丁○○、乙○○3 人
    上訴第三審，最高法院則遲於97年4 月25日為宣示判決，該
    刑事案件始為確定，是原告於本案之刑事判決確定前，固知
    受損害及行為人，惟原告並不確認甲○○、丁○○、乙○○
    、丙○○4人之行為係為侵權行為。從而，原告於98年1 月8
    日提起本件訴訟，尚未逾消滅時效」；被告等則辯稱「本件
    請求權已罹於時效而消滅」，則本案應審究之重點，在於被
    告之侵權行為損害賠償請求權是否已罹於時效？經查：
（一）按「請求權，因十五年間不行使而消滅。但法律所定期間
      較短者，依其規定。」、「因侵權行為所生之損害賠償請
      求權，自請求權人知有損害及賠償義務人時起，二年間不
      行使而消滅。自有侵權行為時起，逾十年者亦同。」「時
      效完成後，債務人得拒絕給付。」，民法第125條、第197
      條第1項、第144條第1項分別定有明文。
（二）查本件原告主張被告違法核貸侵權行為係發生於87年3 月
      至7月間，經台灣高雄地方法院檢察署以90年度偵字第
      13254號、13507號偵查後，於90年7月27日提起公訴，則
      斯時原告已知有損害及賠償義務人，遲至98年1月8日始提
      起本件訴訟，有蓋本院收狀章起訴狀在卷可憑，其請求權
      顯已逾2 年之時效而消滅，原告主張須待判決確定，始能
      確認係侵權行為，亦無可採，再本件核貸款項案件於87年
      6月25日核准貸款並撥款而受有損害，惟原告係於98年1月
      8 日始提起本件訴訟，亦已逾上開10年之時效，依上開民
      法第197條第1項、第144條第1項規定，原告此項侵權行為
      請求權，已因逾期不行使而消滅，被告等主張時效消滅並
      為拒絕給付之抗辯，即屬有據，從而，原告依侵權行為之
      法律關係，請求被告負連帶賠償責任，為無理由。
八、原告另主張兩造間有委任關係存在，併依民法第544 條請求
    被告等負損害賠償責任云云，經查：
（一）按「稱僱傭者，謂當事人約定，一方於一定或不定之期限
      內為他方服勞務，他方給付報酬之契約。」；又「稱委任
      者，謂當事人約定，一方委託他方處理事務，他方允為處
      理之契約。」，民法第482條及第528條分別定有明文。所
      謂僱傭，係指受僱人為僱用人服勞務之契約，其目的僅在
      受僱人單純提供勞務而受報酬，有如機械，對於服勞務之
      方法毫無自由裁量之餘地。而委任，則指委任人委託受任
      人處理事務之契約，目的在委託受任人為一定事務之處理
      ，至有無報酬，則非所問；受任人給付勞務，僅為手段，
      除當事人另有約定外，得在委任人授權範圍內，自行裁量
      決定處理事務之方法，以完成委任之目的。兩者內容及當
      事人間之權利義務均不相同，此有最高法院96年度台上字
      第1426號、92年度台上字第1202號判決可資參照。
（二）按原告新市分行受理系爭核貨案件斯時，被告甲○○係擔
      任該分行經理，綜理該分行放款（授信、徵信）、存款、
      行政等業務；被告丁○○擔任該分行領組，負責主辦該分
      行放款徵信業務；被告乙○○係該分行領組，兼主辦放款
      授信業務；被告丙○○係該分行徵信業務承辦行員，而本
      件貸放之流程為：原告新市分行不知情放款經辦人員於收
      受王清達、洪天盛、劉希玲、丁慧屏等4 人申貸後，即將
      該案層轉主辦、副理、經理核定，並依內部流程交由徵信
      承辦員（即被告丙○○）辦理徵信調查及查估擔保品時價
      ，其中關於辦理前揭擔保土地調查估價部分，被告丙○○
      、丁○○、乙○○均明知前揭土地每坪實際買賣價格為
      60,000元，而與被告甲○○、丁○○、乙○○共同基於偽
      造文書之犯意聯絡，由被告丙○○於其業務上所掌管借款
      人分別為王清達、洪天盛、劉希玲、丁慧屏之「台灣土地
      銀行辦理不動產擔保放款調查報告及授信審核書」之調查
      報告擔保品明細表欄記載「依實際買價每坪125,000 元查
      估」及於該報告綜合意見欄則註記前揭供擔保土地之不實
      買賣價格等不實事項，再由被告丁○○在徵信報告部分之
      主辦欄位上蓋章表示同意。復因被告丙○○係以土地實際
      買賣價格作為前揭土地時價之查估依據，依原告銀行修正
      頒佈之「台灣土地銀行授信擔保品調查估價要點」第11條
      第2 項之規定，該土地之估價尚應提經原告新市分行之授
      信審查小組共同審查，被告丙○○遂於授信審查紀錄表上
      填載：「以上土地取得成本每坪125,000 元並扣除增值稅
      查估」等事項，並將該不實資料提交原告新市分行放款審
      議小組審查，致使其他不知情小組成員（副理郭常龍、張
      文村、洪幸吟）與兼小組成員之被告乙○○、丁○○、丙○○一致決議通過該案擔保土地之查估值，足以生損害於
      原告銀行對於放款擔保品徵信之正確性。之後，前揭「不
      動產擔保放款調查報告及授信審核書」、「授信審查紀錄
      表」連同相關貸款資料則向上呈報，再由被告丁○○於調
      查報告之主辦欄位蓋章，被告乙○○於授信審核書之主辦
      欄位蓋章而均表同意，致使不知情副理郭常龍亦在上開書
      面上蓋章。被告甲○○則於87年6 月25日，批示核定准貸
      洪天盛27,120,000元，87年6月30日核貸王清達
      25,500,000元，劉希玲23,400,000元，丁慧屏26,200,000
      元，合計102,220,000元。原告新市分行即於87年7 月9日
      放款支付前揭款項予王珪璋等情，為兩造所不爭執，並為
      刑事判決所認定，即依土地銀行84年12月30日以總專一字
      第28708 號函修正頒佈之「台灣土地銀行授信擔保品調查
      估價要點」第11條第2 項之規定，該土地之估價尚應提經
      土銀新市分行之授信審查小組共同審查，足徵被告等4 人
      所從事之工作，係受原告指示，就其客戶申請貸款時，依
      原告制定之「台灣土地銀行不動產融資作業要點」及「台
      灣土地銀行授信擔保品調查估價要點」，辦理抵押品不動
      產查估調查，作成查估結果，並送交放款審議小組審查，
      以為原告是否授信之參考並建議資料，基此，被告並無自
      行裁量決定、處理其查估抵押品之權限，亦無獨立決定授
      信與否或其核貸金額多寡之裁量權。亦即，被告等4 人於
      其分別執掌之放款審核、徵信等業務範圍內，仍須遵守原
      告內部授信擔保品調查估價要點而為，並須經由放款審議
      小組審查，參照最高法院上開判決意旨，被告等4 人受僱
      從事特定範圍業務，既無獨立裁量權限，其與被告間之契
      約關係，核屬提供勞務並受有報酬之僱傭契約，此與民法
      第544 條規定之委任契約有間，原告併依委任之法律關係
      ，為本案損害賠償之請求，亦無理由。
九、綜上，被告之抗辯，即可採信，從而原告依侵權行為及委任
    之法律關係請求被告連帶給付原告26,000,000元，及自起訴
    狀繕本送達之翌日起至清償日止，按年利率百分之5 計算之
    利息，為無理由，應予駁回。原告之訴部分既經駁回，其假
    執行之聲請，即失所依附，應併予駁回。另依民事訴訟法第
    87 條第1 項確定訴訟費用額（即裁判費240,800元、提解費
    1,000元）如主文第2項所示。
十、據上論結，原告之訴為無理由，依民事訴訟法第385條第1項
    前段、第78條、第87條第1項，判決如主文。
中    華    民    國    98    年    4     月    14    日
                  民事第一庭    法  官  周素秋
以上正本係照原本作成
如對本判決上訴，須於判決送達後20日內向本院提出上訴狀
中    華    民    國    98    年    4     月    14    日
                                書記官  洪育祺


司法院資訊處製作；財團法人民間司法改革基金會備份。
